臺灣彰化地方法院民事判決　100年度醫字第4號
原　　　告　陳金福
訴訟代理人　蔡嘉容律師
複　代理人　李淵源律師
被　　　告　財團法人彰化基督教醫院
法定代理人　郭守仁
被　　　告　陳珊霓
上列當事人間請求損害賠償事件，本院於民國100年5月25日言詞
辯論終結，判決如下：
    主  文
原告之訴及假執行之聲請均駁回。
訴訟費用由原告負擔。
    事實及理由
一、原告起訴主張：
    原告因糖尿病導致視網膜病變，經行政院衛生署彰化醫院（
    下稱署立彰化醫院）轉診至被告財團法人彰化基督教醫院（
    下稱彰基醫院），經該院醫師即被告陳珊霓診療後，認原告
    右眼需進行雷射手術，惟被告陳珊霓未告知原告雷射手術之
    治療過程、手術成功率及術後效果為何，即直接於民國98年
    2月2日對原告右眼進行雷射手術。然被告陳珊霓並未親自進
    行雷射手術，而係由一男性助理醫師為之，術後被告陳珊霓
    亦未察看，即請原告回家。嗣原告於上開雷射手術後約10日
    即同年2月12日，前往秀傳醫療社團法人秀傳紀念醫院（下
    稱秀傳醫院）看診，眼科主任醫師告知原告其右眼已經遭被
    告彰基醫院進行雷射手術做壞掉等語，原告以為兩家醫院惡
    性競爭而不相信。其後原告於98年8月經鑑定為重度視覺障
    礙，且經行政院國軍退除役官兵輔導委員會臺中榮民總醫院
    （下稱臺中榮民總醫院）及彰化縣彰化市陳永樺眼科診所診
    斷認定原告右眼只剩感光，並告知原告糖尿病患者手術成功
    率只有60％（此部分被告陳珊霓並未對原告盡告知義務），
    至此原告始知悉被告陳珊霓未於術前告知相關事宜，且未親
    自進行雷射手術等過失，致原告右眼失明。又被告陳珊霓受
    雇於被告彰基醫院，故被告彰基醫院應與被告陳珊霓共同負
    連帶賠償責任，而原告因右眼重度視覺障礙，平日生活均須
    依賴他人照顧，精神嚴重受挫，爰依民法第184條第1項、第
    188條第1項、第195條第1項、第18條、第227條及第227條之
    1等規定提起本件訴訟，請求精神賠償200萬元等語，並聲明
    ：(一)被告應連帶給付原告200萬元及自起訴狀繕本送達翌日
    起至清償日止按週年利率5％計算之利息。(二)原告之訴駁回
    。(三)原告願供擔保，請准宣告假執行。
二、被告則以：
  (一)原告主張其人格權受侵害，提起本件訴訟請求精神賠償，惟
    依民法第197條及第227之1條準用第197條規定，不論係依侵
    權行為或債務不履行為請求權基礎而主張人格權受侵害者，
    其請求權時效均為2年。。
  (二)原告雖稱其於100年3月分別至臺中榮民總醫院及陳永樺眼科
    診所看診，始知被告陳珊霓未於術前告知相關事宜，且未親
    自進行雷射手術等過失，致原告右眼失明等語，惟原告所稱
    「未告知」、「未親自執行手術」等情，均為其於98年2 月
    2日向陳珊霓求診過程即已知之事實，且原告亦自承於手術
    後治療約10日至秀傳醫院看診，即知悉上開雷射治療造成原
    告右眼之傷害等語，故其時效應自當時起算，其於100年4月
    始提起本件訴訟，其請求權顯已罹於時效。
  (三)退步言之，原告請求權縱未罹於時效，其主張亦無理由，理
    由如下：
  1.糖尿病視網膜病變係慢性眼睛併發症，導致失明之機率係一
    般人之20倍以上，而大部分之糖尿病只能控制無法痊癒，因
    此眼底病變會一直進行，至於病程惡化速度則與血糖控制有
    關，血糖控制不良，即使眼科醫師再努力，亦難以挽救。
  2.原告自承其係因糖尿病導致視網膜病變，始由署立彰化醫院
    轉診至被告彰基醫院眼科求診，而署立彰化醫院98年1月23
    日轉診單病情摘要，已記載原告至署立彰化醫院眼科就診時
    ，雙眼均有增生性糖尿病視網膜病變（PDR OU），足證原告
    於98年2月2日向被告彰基醫院求診前，即因血糖控制不良導
    致糖尿病視網膜病變。顯見原告視力惡化係導因於糖尿病問
    題，與被告陳珊霓之醫療處置無關。
  3.依被告彰基醫院之病歷，原告於98年2月2日眼科檢查紀錄視
    力欄，記載當時原告右眼（VOD）視力僅有0.02，並非如其
    起訴狀所言「原本有清楚視力」。
  4.增生性糖尿病視網膜病變可能造成嚴重之視力喪失，玻璃體
    出血係糖尿病導致眼底病變之末期症狀之一，被告陳珊霓於
    98年2月2日為原告施以玻璃體內注射(intravitreo usinjec
    tion)，即係希望讓原告玻璃體出血之血塊早日消失。至於
    雷射治療則係治療增生性視網膜病變之醫療常規，雷射治療
    僅可使病況穩定，但無法「治癒」糖尿病視網膜病變，同時
    亦無法保證視力不會再度下降，病人須儘早就醫治療及定期
    追蹤才能預防視力下降；對眼部經診斷為增生性視膜網病變
    之糖尿病患者，醫師多會建議每1至3個月內就要追蹤1次，
    若已經有玻璃體出血，兩周就應回診追蹤，以免視網膜剝離
    。被告陳珊霓於98年2月2日為原告診治後，依當時原告右眼
    狀況判斷適合施行雷射治療，故先安排右眼之雷射治療，以
    穩定其右眼病況，並另再安排原告於98年2月10日接受左眼
    手術。但原告並未依被告陳珊霓安排之時間至被告彰基醫院
    接受左眼手術，之後亦無在被告彰基醫院眼科就醫之紀錄，
    是從署立彰化醫院於98年1月23日將原告轉診至被告彰基醫
    院，原告拖延近10日始前往彰基醫院就診，且於98年2月2日
    後亦未再接受眼科治療或定期追蹤，可見原告不僅未儘早就
    醫治療，亦未定期追蹤，加上原告又有血糖控制不良之問題
    ，故其視力下降終至喪失視力，實屬糖尿病導致眼底病變之
    自然病程，與被告陳珊霓於98年2月2日之治療無關。
  5.參照原告所提陳永樺眼科診所之診斷證明書，其係記載「病
    患於100年3月30日至本院初診發現右眼糖尿病病變併視網膜
    拉扯視力只剩光感…」，因此原告右眼視力之衰退係因「糖
    尿病病變併視網膜拉扯視力」所致，實與上開98年2月2日之
    雷射治療並無關聯。
  6.原告雖於98年8月間經鑑定為重度視覺障礙，惟該鑑定距其
    於98年2月2日在彰基醫院就醫，已逾6個月時間，而原告右
    眼於98年2月2日即有玻璃體出血，但原告並未持續治療，亦
    未定期追蹤其病變狀況，對照上開陳永樺眼科診所診斷證明
    書所載，原告右眼應係隨其糖尿病病程，進一步演變為視網
    膜剝離，益證原告右眼視力之衰退係因「糖尿病病變併視網
    膜拉扯視力」所致，與上開98年2月2日之雷射治療無關。
  7.被告彰基醫院係醫學中心，肩負教學之任務，主治醫師在診
    治病患後，可能會摘要告知病患診斷與預定治療之相關事項
    ，再由住院醫師進一步為病患詳細解說。本件原告於98年2
    月2日接受右眼雷射治療前，被告陳珊霓醫親自摘要說明雷
    射治療相關事項外，尚另由被告彰基醫院之資深住院醫師即
    訴外人謝家佩再向原告說明需實施雷射治療之原因，及治療
    之步驟與範圍、雷射治療之風險及成功率、不實施雷射治療
    之可能後果及其他可替代之治療方式、預期雷射治療後可能
    出現之暫時或永久症狀等情，有原告親自簽名之雷射治療同
    意書可資證明，原告主張被告陳珊霓未告知相關事宜，顯與
    事實不符。
  8.被告彰基醫院為教學醫學中心，縱使被告陳珊霓未全程親自
    為原告執行雷射治療，亦必然全程在場監視指導住院醫師，
    上開雷射治療過程並無任何疏失之處，是原告主張上開雷射
    治療過程有疏失，導致其右眼失明等語，並非事實。
  (四)並為答辯聲明：1.原告之訴駁回。2.訴訟費用由原告負擔。
    3.如受不利益判決，被告願供擔保，請准宣告免假執行。
三、兩造不爭執之事項：
  (一)原告於98年2月2日前往被告彰基醫院眼科就診，由該院醫師
    即被告陳珊霓負責看診，並由該院另名醫師進行右眼雷射手
    術。
  (二)原告於100年3月30日前往彰化縣彰化市陳永樺眼科診所，初
    診發現「右眼糖尿病病變併視網膜拉扯視力只剩光感，左眼
    亦呈現糖尿病病變及視網膜拉扯視力剩50公分前見…」。
四、兩造爭執之事項：
  (一)原告主張侵權行為損害賠償請求權是否已罹時效而消滅？
  (二)原告依不完全給付之法律關係請求人格權之損害賠償，其請
    求權是否已罹時效？
五、本院得心證之理由：
  (一)原告主張侵權行為損害賠償請求權是否已罹時效而消滅？
  1.按消滅時效，自請求權可行使時起算；因侵權行為所生之損
    害賠償請求權，自請求權人知有損害及賠償義務人時起，2
    年間不行使而消滅。民法第128條前段、第197條第1項前段
    分別定有明文。而民法第197條所謂知有損害，即知悉受有
    何項損害而言，至對於損害額則無認識之必要，故以後損害
    額變更而於請求權消滅時效之進行並無影響；另關於侵權行
    為損害賠償請求權之消滅時效，應以請求權人實際知悉損害
    及賠償義務人時起算，非以知悉賠償義務人因侵權行為所構
    成之犯罪行為經檢察官起訴，或法院判決有罪為準（最高法
    院97年臺上字第1720號判決意旨參照）。
  2.被告抗辯原告主張之侵權行為損害賠償請求權已罹於時效等
    語，然為原告所否認，並以上開情詞置辯。查原告於本院審
    理時自承：我在彰基醫院進行雷射手術約10日，於98年2 月
    12日有到秀傳醫院找眼科主任，他說我的眼睛已經被彰基醫
    院做壞掉了等語（見本院卷第29頁正面），顯見原告至遲於
    98年2月12日即知悉其所主張因被告陳珊霓手術失誤而受有
    損害，是自應以98年2月12日為消滅時效期間計算之始點。
    至原告於本院審理時抗辯：我認為可能是2家醫院競爭，我
    不想被他們利用，變成他們的工具，所以我不相信云云（見
    本院卷第29頁正面），惟原告復自承：我在彰基醫院是兩眼
    都看，當天門診做了雷射右眼，彰基醫院拿同意書給我，有
    約時間要開我左眼，但我後來沒有去開，我去彰基醫院做完
    雷射手術以後，右眼比左眼視力還好，但我現在反而靠左眼
    行動等語（見本院卷第30頁正面），且稽之原告提供之被告
    彰基醫院病歷，發現被告預定執行左眼手術之日期為98年2
    月10日，衡情若原告右眼於手術後並未發現有異狀，甚至視
    力比左眼還好，何以未於98年2月10日前往被告彰基醫院繼
    續醫治左眼，卻於98年2月12日前往另家秀傳醫院診斷，顯
    見原告應係對98年2月2日右眼雷射手術之治療過程或結果有
    疑義，始前往秀傳醫院診斷眼睛。是原告在秀傳醫院醫師告
    知其右眼遭被告彰基醫院雷射手術失敗之際，理應知悉其因
    侵權行為而受有損害，方與常情相符。從而，原告上開抗辯
    ，無非為規避侵權行為損害賠償請求權因罹時效而消滅，自
    不足採。
  3.從而，本件應自原告知悉其因侵權行為而受損害即98年2 月
    12日起算2年之消滅時效，原告遲至98年4月26日始具狀提起
    本訴（有卷附民事起訴狀上本院收狀戳可按），其主張之侵
    權行為損害賠償請求權，顯已罹於前述2年之短期時效而消
    滅。是被告抗辯原告侵權行為損害賠償請求權已罹於時效而
    消滅乙節，即屬有據。原告依侵權行為法律關係請求被告彰
    基醫院與被告陳珊霓負連帶賠償責任，自無理由。
  (二)原告依不完全給付之法律關係請求人格權之損害賠償，其請
    求權是否已罹時效？
    按債權人因債務不履行，致債權人之人格權受侵害者，準用
    民法第192條至第195條及第197條之規定，負損害賠償責任
    ，民法第227條之1定有明文。是該請求權應準用民法第197
    條關於侵權行為損害賠償請求權時效之規定，即自請求權人
    知有損害及賠償義務人時起，2年間不行使而消滅。本件原
    告於98年2月12日即知悉其所主張因被告陳珊霓手術失誤而
    受有損害，業經本院認定如上，是原告請求被告彰基醫院應
    依民法第227條之1規定負人格權之損害賠償責任，亦已罹於
    前述2年之短期時效而消滅。是被告抗辯此部分請求權已罹
    於時效而消滅等語，即屬有據。原告依民法第227條之1規定
    請求被告彰基醫院與被告陳珊霓負連帶賠償責任，亦無理由
    。
  (三)本件原告依侵權行為或不完全給付法律關係，對被告彰基醫
    院與被告陳珊霓之非財產上損害賠償請求權既已罹於時效，
    業如前述，則本院即毋庸再審究被告陳珊霓對原告之診斷及
    處置是否有過失及原告所受損害金額究為若干，附此敘明。
六、綜上所述，本件被告抗辯原告之損害賠償請求權已罹於消滅
    時效，不得再請求，尚屬可信。從而，原告基於侵權行為及
    不完全給付之法律關係，請求被告彰基醫院與被告陳珊霓連
    帶給付原告非財產上損害200萬元，及自起訴狀繕本送達翌
    日起之法定利息，為無理由，不應准許。其假執行之聲請亦
    失所附麗，應併予駁回。
七、原告固請求本院向臺中榮民總醫院調閱原告治療眼睛之病歷
    ，然此已無礙原告於98年2月12日即知悉其所主張因被告陳
    珊霓手術失誤而受有損害之認定，業如前述，是此部分自無
    調查之必要。另本件事證已臻明確，兩造其餘攻擊防禦方法
    及舉證，經核與判決結果不生影響，爰不另一一論述，併此
    敘明。
八、據上論結，本件原告之訴為無理由，依民事訴訟法第78條，
    判決如主文。
中    華    民    國   100    年    5     月    31    日
                  民事第一庭    法  官    黃楹榆
以上正本係照原本作成。
如不服本判決，應於送達後20日內，向本院提出上訴狀並表明上
訴理由，如於本判決宣示後送達前提起上訴者，應於判決送達後
10日內補提上訴理由書（須附繕本）。如委任律師提起上訴者，
應一併繳納上訴審裁判費。
中    華    民    國   100    年    5     月    31    日
                                書記官    彭月美